臺灣高等法院民事判決　　　　　　　　 93年度重上字第488號
上　訴　人　即
追加之訴 原 告　甲○○
訴 訟 代 理 人　蔡文燦律師
　　　　　　　　林　凱律師
被　上　訴　人　乙○○○○○○○○○○○○○○○○三合.林海
　　　　　　　　籌等五公業管裡人
訴 訟 代 理 人　吳嘉榮律師
追加之訴 被 告　丙○○
訴 訟 代 理 人　蘇錦霞律師
當事人間請求確認派下權不存在事件，上訴人對於中華民國93年
8月9日臺灣板橋地方法院92年度重訴字第 557號第一審判決提起
上訴，並為訴之追加，本院於94年 5月10日言詞辯論終結，判決
如下：
    主    文
上訴及追加之訴均駁回。
第二審訴訟費用及追加之訴訴訟費用均由上訴人即追加之訴原告
負擔。
    事實及理由
壹、程序方面：
    按訴之變更或追加，非經他造同意，不得為之；但該訴訟標
    的對於數人必須合一確定時，追加其原非當事人之人為當事
    人者，不在此限。民事訴訟法第446條第1項、第255條第1項
    第 5款分別定有明文。查上訴人即追加之訴原告甲○○ (下
    稱甲○○) 於原審僅以被上訴人為被告而請求確認參加人丙
    ○○就祭祀公業林成祖、林秀俊、林春記、林三合、林海籌
    等五公業之派下權不存在，及被上訴人應向台北市內湖區公
    所塗銷參加人丙○○之派下員登記；嗣於本院審理時，追加
    參加人丙○○為被告，請求確認追加之訴被告丙○○ (下稱
    丙○○) 就祭祀公業林成祖、林秀俊、林春記、林三合、林
    海籌等五公業之派下權不存在，核屬追加對於訴訟標的必須
    合一確定之人為當事人，揆諸首開規定，即無不合，應予准
    許。
貳、實體方面：
一、甲○○起訴主張：祭祀公業林成祖、林秀俊、林春記、林三
    合、林海籌等五公業（下稱系爭祭祀公業）係甲○○十二世
    祖林成祖之後代子孫共同設立。系爭祭祀公業之子孫派下有
    三大房即大房林海廟、二大房林海籌、三大房林海文等三房
    ，二房林海籌又分三房即一房林淡英、二房林登聚、三房林
    登甲，三房林登甲又分三房即一房林江山、二房林江雲、三
    房林江霞，三房林江霞生有二子林德勝、林詩昌，甲○○則
    為林德勝之後裔男性子孫，而林詩昌生有一子林同和，丙○
    ○自稱經林同和收養，惟林同和及其父林詩昌，均非祭祀公
    業之派下子孫，丙○○自無派下權，茲分述如下：
  (一)被上訴人雖主張林同和係由甲○○本家林同源戶籍即台北州
    海山郡板橋市新埔百六十八番地分戶而來，惟向板橋第二戶
    政事務所查詢，始知林同和係於昭和5年9月21日遷入林同源
    之戶寄留，而林同和之遷入地為高雄屏東街皎來九百五十五
    番地，足證林同和僅係偶然寄留林同源之戶內，並非林成祖
    之後裔子孫自明。
  (二)系爭祭祀公業前管理人林再清於民國75年間依據祭祀公業土
    地清理要點向主管機關台北市內湖區公所申報系爭祭祀公業
    派下員時，並未將丙○○以房系列入，此有林再清製作之派
    下子孫系統表為證，而當時丙○○與本房分派下員與管理人
    林再清均從小住在板橋市板橋庄新埔百六十八番地，即目前
    被上訴人與丙○○所住之板橋市○○路 197巷附近，可見前
    管理人林再清根本未肯認丙○○為派下員。
  (三)丙○○僅係林同和所娶之妻與前夫所生之子，並未經林同和
    收養，竟利用平時常參與祭祀公業活動機會（因丙○○居於
    板橋市○○路197巷3號5樓即系爭祭祀公業住址對面 ），於
    前管理人林再清死亡多年後之85年間向系爭祭祀公業申請補
    列派下員，並以部分派下員同意書矇混補列為派下員，惟其
    實際上無法證明具有派下員資格。
  (四)丙○○隨林同和寄留在林同源戶籍時，將其暫住之房屋轉售
    訴外人江文隆並移轉其占有，惟因當時土地均登記在派下員
    林金名下，林金乃依據無權占有之法律關係，於68年間向江
    文隆起訴請求返還房屋，當時丙○○以其非林姓後裔子孫作
    證，導致江文隆敗訴在案，顯見丙○○當時即知林同和、林
    詩昌並非林成祖之後裔子孫，為此提起本訴，求為命：(一)確
    認丙○○就祭祀公業林成祖、林秀俊、林春記、林三合、林
    海籌等五公業之派下權不存在。(二)被上訴人應向台北市內湖
    區公所所為丙○○派下員登記，予以塗銷之判決。
二、被上訴人則以：
  (一)甲○○所提證據方法即卷附「林同源」日據時期戶籍謄本上
    有關「林同和」事由欄記載：「高雄州屏東郡屏東街皎來九
    百五十五番地林子土方，昭和5年9月21日寄留，寄留地昭和
    6年3月25日退去，台北州海山郡板橋街新埔百六十八番地昭
    和6年5月23日分戶」之文義內容，係指林同和於昭和5年9月
    21日寄留於高雄州屏東郡屏東街皎來九百五十五番地，直至
    昭和6年3月25日始自寄留地遷出回復本籍，嗣於昭和6年5月
    23日自台北州海山郡板橋街新埔百六十八番地分戶，而設立
    新戶；甲○○竟曲解上開文義記載，遽認丙○○之養父林同
    和係昭和5年9月21日始自高雄州屏東郡屏東街皎來九百五十
    五番地遷入寄留，據以否認林同和為林成祖之後裔子孫，顯
    非可取。
  (二)上開戶籍登記簿謄本係以甲○○之先曾祖父林同源為戶主所
    核發，除以林同和「續柄」欄明確記載「從弟」外，更於「
    續柄細別職業」欄記載林同和為叔父林詩昌之長男，已足以
    證明丙○○之先曾祖父林詩昌，與甲○○先曾祖父林得勝確
    為胞兄弟關係，同屬於系爭祭祀公業「林海籌」房系之後裔
    子孫；丙○○既為林同和之養子，自得基於繼承關係取得派
    下權。
  (三)丙○○是否自幼與系爭祭祀公業申報人林再清同住於台北州
    海山郡板橋市新埔百六十八番地，已無稽可考，惟依派下權
    全員名冊所載，林再清生前係居住於台北縣板橋市○○路 ○
    段90號，並非台北縣板橋市○○路203號1樓舊址即台北州海
    山郡板橋市新埔百六十八番地；且縱令丙○○幼時確與林再
    清同住於台北州海山郡板橋市新埔百六十八番地，惟渠等年
    幼無知，豈能釐清複雜之派下關係，甲○○徒以丙○○自幼
    與林再清毗鄰而居，而林再清於申報之初，卻未將丙○○列
    入派下申請核發派下員名冊，空言推認丙○○並非系爭祭祀
    公業之派下，殊屬無據等語，資為抗辯。
三、丙○○辯稱：伊為林同和所收養之養子，此由日據時期之戶
    籍謄本事由欄中記載養子緣組入籍及註記「林同和螟蛉子」
    ，即可證明確有收養之事實；且伊並未於訴外人林金訴請江
    文隆返還房屋訴訟中出庭自認非林同和養子，甲○○主張伊
    非林同和養子，無系爭祭祀公業派下員資格云云，顯無可採
    等語。
四、原審為甲○○敗訴之判決，甲○○不服，提起上訴，並為訴
    之追加，甲○○於本院上訴聲明：(一)原判決廢棄。(二)確認丙
    ○○就被上訴人祭祀公業林成祖、林秀俊、林春記、林三合
    、林海籌之派下權不存在。(三)被上訴人應向台北市內湖區公
    所所為丙○○派下員登記，予以塗銷；其追加之訴聲明為：
    確認丙○○就被上訴人祭祀公業林成祖、林秀俊、林春記、
    林三合、林海籌之派下權不存在。被上訴人則於本院答辯聲
    明：上訴駁回。丙○○答辯聲明：追加原告之訴駁回。
五、本件經依民事訴訟法第463條準用同法第270條之1第1項第3
    款規定，整理並協議簡化爭點及不爭執點後，兩造同意僅就
    言詞辯論時所陳述之事實及主張之法律關係為論斷。查甲○
    ○主張系爭祭祀公業為十二世祖林成祖之後代子孫共同設立
    ，丙○○前於85年 3月10日出據訴外人林坭能、林義雄（即
    甲○○之被繼承人）、林豐茂、林富雄及林富進等五人同意
    書記載：「丙○○族親係先祖林成祖公次子林海籌祖房系第
    十八世孫」等語，申請向台北縣板橋市公所核發補列為系爭
    祭祀公業之派下員等情，業據其提出上開同意書及申請書影
    本各一件為證（見原審卷第38頁、第39頁 )，並為被上訴人
    及丙○○所不爭執，堪信為真實。惟甲○○主張丙○○並非
    林同和之養子，且林同和及其父林詩昌均非系爭祭祀公業之
    派下子孫，丙○○不得基於繼承關係取得系爭祭祀公業派下
    權之情，則為被上訴人及丙○○所否認，並以前開情詞置辯
    ，是本件應予審究之爭執點厥為：(一)林同和及其父林詩昌是
    否為系爭祭祀公業之派下子孫？(二)丙○○與林同和是否存在
    收養關係？茲分述如下：
  (一)林同和及其父林詩昌為系爭祭祀公業之派下子孫：
  1.查甲○○於原審起訴時，原係主張林同和及其父林詩昌均為
    系爭祭祀公業派下員，而丙○○僅是林同和所娶之妻與前夫
    所生之子，未經林同和收養，故非林成祖之後裔男姓子孫，
    無派下員資格等語 (見起訴狀 )，並提出祭祀公業規約書及
    派下員系統表為證 (見原審卷第4頁至12頁)；嗣其於92年11
    月19日提出之民事準備書暨調查證據聲請狀翻異前詞，改稱
    林同和及其父林詩昌均非系爭祭祀公業之派下子孫，並自承
    其不爭執丙○○於昭和11年經林同和收養之事實等語 (見原
    審卷第28頁 )；其後於本院審理時，除否認林同和及其父林
    詩昌為系爭祭祀公業之派下員外，並爭執丙○○經林同和收
    養之事實，據以主張丙○○之派下權不存在，則甲○○先後
    主張不一，其主張是否真實可採，已非無疑。
  2.又查，甲○○主張林同和、林詩昌並非系爭祭祀公業派下員
    乙節，無非以其提出先祖「林同源」日據時期戶籍謄本上有
    關林同和之記載為據 (見原審卷第33頁反面 )；惟依上開戶
    籍謄本記載「高雄州屏東郡屏東街皎來九百五十五番地林子
    土方ㄟ昭和5年9月21日寄留，寄留地  昭和6年3月25日退去
    ，台北州海山郡板橋街新埔百八十六番地ㄟ昭和6年5月23日
    分戶」等文義觀之，應係指林同和於昭和5年9月21日寄留於
    高雄州屏東郡屏東街皎來九百五十五番地，直至昭和6年3月
    25日始自寄留地遷出回復本籍，而設籍於林同源戶籍址台北
    州海山郡板橋街新埔百六十八番地，嗣於昭和6年5月23日自
    該設籍地分戶，而設立新戶；並非如甲○○所稱係指林同和
    於昭和5年9月21日自高雄州屏東郡屏東街皎來九百五十五番
    地遷入林同源設籍之台北州海山郡板橋街新埔百六十八番地
    寄留等語。故甲○○遽以上開戶籍謄本之記載，主張林同和
    僅係偶然寄留林同源之戶內，並非系爭祭祀公業派下子孫云
    云，洵無可取。
  3.再查，前述戶籍登記謄本係以甲○○之先曾祖父林同源為戶
    主所核發，除於林同和「續柄」欄明確記載「從弟」（意即
    同祖父母之兄弟）外，更於「續柄細別職業」欄記載林同和
    為「叔父林詩昌長男」（意即林同和為林同源叔父林詩昌之
    長男），更足以證明林詩昌為林同源之叔父，而與林同源之
    父親林德勝為胞兄弟關係。依甲○○所提出之派下員系統表
    觀之，林詩昌與林同源應同屬於系爭祭祀公業派下三大房中
    之二大房「林海籌」房系之後裔子孫，足證林同和及其父林
    詩昌均為系爭祭祀公業之派下子孫，要無疑義。
  (二)丙○○與林同和間有收養關係存在：
  1.按日據時期之戶口調查簿既為日本政府之公文書，其登記內
    容自有相當之證據力，如無與戶口調查簿登載內容相反之事
    實存在，就其所登載之事項應有證據力 (最高法院91年度台
    上字第276號裁判要旨參照)。查丙○○於原審所提出日據時
    期以「林同和」為戶主之戶籍登記簿謄本上，關於丙○○之
    父母欄固記載「父：曾川」，惟該戶籍簿謄本對於丙○○養
    子身分之記載，除於事由欄內記載：「台北州海山郡板橋街
    新埔百六十八番地曾清山弟昭和11年 1月20日養子緣組入籍
    」外，並於續柄欄記載「螟蛉子」 (見原審卷第59頁反面)
    ；嗣原戶主林同和於昭和16年12月17日死亡後，丙○○續任
    為戶主而核發之戶籍謄本前戶主續柄欄更明載：丙○○為「
    林同和螟蛉子」等語 (見原審卷第58頁 )，即有相當之證據
    力，是被上訴人主張丙○○與林同和間有收養關係存在，洵
    堪採信。
  2.甲○○雖主張丙○○之戶籍謄本上父母欄記載「父：曾川」
    ，並無任何關於養父之記載，難認丙○○與林同和有收養關
    係存在云云。惟依內政部41年1月21日內戶字第25965號函文
    表示：「．．．在收養關係存續中，有關父母之權利義務，
    悉屬養父母。其在戶籍簿書卡證中之父母姓名欄內記載其父
    母之姓名外，均應加填養父母姓名，俾能證明其養子女身分
    ，在本部41年10月7日內戶字第21040號函規定以前，致戶籍
    上父母姓名未填養父母姓名者，依左列規定加填之：甲、戶
    籍登記簿卡稱稱謂欄或親屬細別欄，已載明其為某人之養子
    女者，可逕於戶籍登記簿卡父母姓名欄，加填其養父母之姓
    名，並通知其將國民身分證繳回改註加印發還」等語，可推
    斷日據時期戶籍有關收養登記，如於稱謂、續柄、細別欄已
    明確記載其為某人之養子女者，即能證明其養子女身分，而
    得逕於戶籍登記簿父母姓名欄，加填其養父母之姓名；並非
    父母姓名欄未填載養父母姓名者，即得據以推翻稱謂欄、續
    柄或細別欄有關養子女關係之記載，而否認有養子女關係存
    在。是甲○○以丙○○之戶籍謄本上父母姓名欄並無關於養
    父之記載，遽認丙○○與林同和不存在收養關係云云，委無
    可採。
  3.又查，甲○○主張系爭祭祀公業前管理人林再清與丙○○從
    小住在板橋市板橋庄新埔百六十八番地，即目前兩造所住之
    板橋市○○路197巷附近，惟林再清於 75年間依據祭祀公業
    土地清理要點向主管機關台北市內湖區公所申報祭祀公業派
    下員時，並未將丙○○以房系列入，可見林再清已清查確認
    丙○○並非派下員等語，並提出林再清所製作之派下員子孫
    系統表為證 (見原審卷第37頁 )。惟被上訴人否認丙○○自
    幼與林再清同住於板橋市新埔百六十八番地之情事，且依卷
    附派下全員名冊及林再清之印鑑證明所載，林再清生前係居
    住於台北縣板橋市○○路 ○段90號，亦非台北州海山郡板橋
    市新埔百六十八番地，而甲○○對此復未能舉證以實其說，
    是甲○○主張丙○○與林再清自幼毗鄰而居云云，即難採信
    。再觀之甲○○提出系爭祭祀公業規約書第16條約定：派下
    員如有漏列或登載顯有錯誤時，得申辦補列或更正登記，由
    管理人提出祭祀公業管理委員會認定，並提請派下員大會決
    議承認後，向主管機關申辦補列登記或更正登記之公告，據
    以核發派下全員證明書等語，可見系爭祭祀公業已就派下員
    漏列時設有補列之機制，目的即在防止管理人申報派下員之
    遺漏或錯誤。甲○○遽以林再清未將丙○○列為派下員申請
    派下員名冊，即倒果為因主張丙○○並非系爭祭祀公業之派
    下員云云，殊屬無據。又丙○○已於85年間，以林再清漏未
    將林詩昌、林同和、丙○○之房系列入派下員為由，而申請
    補列派下員之情，亦有申請書及同意書等影本各一紙附卷足
    稽 (見原審卷第46頁、第47頁 )，雖甲○○主張丙○○以部
    分派下員同意書矇混而補列為派下員云云，惟迄未提出足資
    證明之證據以實其說，其此部分主張仍難憑採。
  4.再查，甲○○復以丙○○將系爭祭祀公業房屋無權處分而轉
    售於訴外人江文隆，嗣經派下員林金於68年間依據無權占有
    向江文隆起訴請求返還房屋時，丙○○以證人身分證述其確
    非林姓後裔子孫，導致江文隆敗訴確定，應得證明丙○○非
    系爭祭祀公業之後裔子孫云云。惟被上訴人否認丙○○有於
    林金與江文隆間返還房屋事件出庭作證其非林姓子孫之情事
    ，經本院向台灣台北地方法院調取板橋分院受理江文隆與林
    金返還房屋全卷時，據覆稱：「本院 69年度訴字第10091號
    民事案卷，因逾保存年限，業奉鈞院85年5月18日 (85)院資
    審字第6762號函准銷燬在案，歉難檢卷，茲檢陳抽存資料影
    本壹份」等語，致未能調查丙○○是否於上開拆屋還地事件
    到庭作證之情事；惟依其檢附之抽存資料即台灣台北地方法
    院69年度訴字第10091號、本院70年上字第892號及最高法院
    70年度台上字第4502號拆屋還地事件判決書之內容觀之，並
    無關於丙○○證述之記載；且該拆屋還地事件係林全、林慶
    鐘及蔡林阿桃主張板橋市○○路201巷2號房屋坐落之基地為
    渠等所有，丙○○未經同意而在該土地上原始建屋使用，並
    轉售予江黃柿，由江黃柿與江文隆占有使用，故以丙○○、
    江黃柿及江文隆為被告而提起拆屋還地訴訟，請求丙○○拆
    屋還地、江黃柿及江文隆應自上開房屋遷出，此有上開判決
    書影本在卷可佐 (見本院卷(二)證物袋 )，衡情應與丙○○是
    否為系爭祭祀公業林姓後裔子孫之身分無涉，縱令丙○○有
    作證自承非林姓後裔子孫，亦不足以導致江文隆敗訴，自難
    認丙○○當時有何自承非林姓子孫之必要；參以甲○○聲請
    傳喚之證人江文隆亦到庭證稱：「 (丙○○有無在法庭內作
    證說他不是林家的子孫？) 我不知道。」、「 (丙○○是否
    是祭祀公業的後代？) 不是的，他是因為他母親改嫁給姓林
    的。在我們訴訟時，我沒有和他同時出庭，我當時有請律師
    ，可是他有在外面說過他不是祭祀公業的後代子孫」等語 (
    見本院卷(二)第37頁 )，顯然不足證明丙○○有於上開拆屋還
    地訴訟到庭作證自承其非林姓後裔子孫之情事，故甲○○此
    部分主張，即無可採。何況丙○○與林同和間之收養關係是
    否存在，係屬身分事項，並不適用民事訴訟法上有關自認及
    不爭執效力之規定，即使丙○○有自承其非系爭祭祀公業後
    代子孫之情事，亦難遽認丙○○與林同和間之收養關係不存
    在，而為甲○○有利之認定。
六、綜上所述，林同和及其父林詩昌均為系爭祭祀公業之派下子
    孫，且丙○○與林同和間有收養關係存在，則丙○○自得基
    於繼承林同和、林詩昌之關係，而取得系爭祭祀公業之派下
    權資格。從而，甲○○起訴請求確認丙○○就系爭祭祀公業
    之派下權不存在，及被上訴人應塗銷丙○○之派下員登記，
    均無理由，應予駁回。原審為甲○○敗訴之判決，並無違誤
    ，上訴意旨仍執前詞指摘原判決不當，求予廢棄改判，為無
    理由，應予駁回上訴。至甲○○於本院提起追加之訴，請求
    確認丙○○就系爭祭祀公業之派下權不存在，亦無理由，應
    予駁回。
七、本件為判決基礎之事證已臻明確，本院經逐一審酌兩造歷審
    所提其餘攻擊、防禦方法，均與前開論斷結果無礙，爰不再
    一一論述，併此敘明。
八、據上論結，本件上訴及追加之訴均為無理由，依民事訴訟法
    第449條第1項、第78條，判決如主文。
中　　華　　民　　國　　94　　年　　5　　月　　24 　　日
　　　　　　　　　民事第十一庭  審判長法　官  阮富枝
　　　　　　　　　　　　　　　　      法　官  林麗玲
　　　　　　　　　　　　　　　　      法　官  吳麗惠
正本係照原本作成。
上訴人即追加之訴原告如不服本判決，應於收受送達後20日內向
本院提出上訴書狀，其未表明上訴理由者，應於提出上訴後20日
內向本院補提理由書狀（均須按他造當事人之人數附繕本）上訴
時應提出委任律師或具有證書及釋明委任人與受任人有民事訴訟
法第466條之一第一項但書或第二項（詳附註）所定關係之釋明
文書影本。
中　　華　　民　　國　　94　　年　　5 　　月　　25　　日
 　　　　　　　　　　　　　　　　　　 書記官  陶美玲
附註：
民事訴訟法第四百六十六條之一（第一項、第二項）：
對於第二審判決上訴，上訴人應委任律師為訴訟代理人。但上訴
人或其他法定代理人具有律師資格者，不在此限。
上訴人之配偶、三親等內之血親、二親等內之姻親，或上訴人為
法人、中央或地方機關時，其所屬專任人員具有律師資格並經法
院認為適當者，亦得為第三審訴訟代理人。
